【裁判字號】    97,上,918
【裁判日期】    980217
【裁判案由】    拆屋還地等
【裁判全文】
臺灣高等法院民事判決                   97年度上字第918號
上  訴  人  甲○○
            乙○○
            丙○○
            己○○
兼  共  同
訴訟代理人  戊○○
被  上訴人  臺灣臺北看守所
法定代理人  丁○○
訴訟代理人  庚○○○
上列當事人間請拆屋還地事件，上訴人對於中華民國97年7月16
日臺灣臺北地方法院96年訴字第7914號第一審判決提起上訴，本
院於98年1月20日言詞辯論終結，判決如下：
    主  文
上訴駁回。
原判決主文第二項應更正為上訴人甲○○、乙○○、丙○○、己
○○、戊○○應給付被上訴人新臺幣肆拾貳萬玖仟零柒拾捌元，
及自民國九十七年二月二十一日起至清償日止，按年息百分之五
計算之利息，並自九十六年二月一日起，按月給付被上訴人新臺
幣柒仟伍佰元。
第二審訴訟費用由上訴人負擔。
本判決於上訴人以新台幣參佰貳拾肆萬零貳佰玖拾伍元，為被上
訴人預供擔保，得免為假執行。
    事  實
壹、程序方面：
    按在第二審為訴之變更或追加，非經他造同意，不得為之。
    但擴張或減縮應受判決事項之聲明者，不在此限，民事訴訟
    法第446條第1項但書、第255條第1項第3款分別定有明文。
    本件被上訴人就其請求5年相當於租金之不當得利之遲延利
    息原請求自民國 (下同)95 年12月29日起算，嗣於本院審理
    時，請求自97年2月21日起算；另就按月給付賠償金額原請
    求自96年1月1日起算，嗣於本院審理時請求自96年2月1日起
    算 (見本院卷第28頁背面)，均屬應受判決事項聲明之減縮
    ，核諸前揭規定，於法並無不合，應予准許。
貳、實體方面：
一、被上訴人起訴主張：伊為坐落臺北市○○段○○段第559號土
    地（下簡稱系爭土地）之管理機關，上訴人等人未得伊之同
    意，亦無任何合法之權源，竟占用系爭土地如附圖所示A部
    分面積共計23平方公尺（含走道及工作物），作為其等所有
    門牌號碼臺北市○○○路○段臨31之4號房屋 (下稱系爭房屋
    )之基地。從而，伊自得依民法第767條之規定，請求上訴人
    等人拆除系爭土地上之房屋及工作物，並請求上訴人等人返
    還土地予伊；並依民法第179條、第126條、土地法第148條
    、土地法施行法第25條、平均地權條例第16條前段之規定，
    請求上訴人等人給付5年相當於租金不當得利之損害共計新
    台幣 (下同)42萬9078元及自調解書狀送達翌日起至清償日
    止，按年息百分之5計算之利息；暨自96年1月1日起至返還
    前開土地時止，按月給付伊7500元。原審判決上訴人敗訴，
    上訴人不服，提起上訴，被上訴人則於本院就5年相當於租
    金之不當得利之遲延利息，減縮自97年2月21日起算，另就
    按月給付賠償金額亦減縮自96年2月1日起算，並聲明：上訴
    駁回。
二、上訴人則以：伊為退伍老兵，早年係以有限積蓄向原屋主購
    買，而管理土地之主管機關，既明知所管理之土地上，多有
    房屋買賣交易甚至占用卻未出面禁止或公告禁止，顯係容認
    占有使用，伊並非無權占有。被上訴人請求不當得利，至多
    應自96年2月6日往前推5年，伊為時效抗辯，原判決命超過
    該期限之不當得利部分，為無理由。又系爭土地上均為舊建
    物占用，且長期未曾開發整理，豈有可能產生相當於租金之
    利益。尤其是伊所居住之建物，更是老舊不堪，當無可能享
    有任何租金利益。被上訴人主張以申報地價5％計算相當於
    租金之不當得利，顯然過高等語，資為抗辯。並於本院聲明
    ：(一)原判決廢棄。(二)被上訴人在第一審之訴及其假執行之聲
    請均駁回。(三)如受不利判決，願供擔保請准宣告免為假執行
    。
三、被上訴人主張其為系爭土地之管理機關，系爭房屋及其他地
    上物為上訴人所有，並占有使用系爭土地如附圖A所示部分
    之事實，業據提出土地所有權狀、戶籍謄本、房屋現況照片
    一幀、95年9月18日華光社區住戶清查訪表 (見原審卷第8頁
    至第19頁)等件為證，並經原審到場勘驗屬實，復有臺北市
    大安地政事務所97年5月22日大安土字第240號土地複丈成果
    圖影本乙份為證，且為上訴人所不爭執，自堪信為真實。
四、被上訴人又主張上訴人所有之系爭房屋占用伊所管理之系爭
    土地，並無正當法律權源，為無權占有，其自得訴請上訴人
    拆除系爭房屋，並返還系爭土地，暨請求返還相當於租金之
    不當得利。然此為上訴人所否認，並以前開情詞置辯。是本
    件所應審究者厥為：(一)上訴人占有使用系爭土地如附圖A
    所示部分，有無正當權源？被上訴人請求上訴人拆屋還地有
    無理由？(二)被上訴人得否請求上訴人返還不當得利，其數
    額究為若干始為允當？茲分別論述如下：
  (一)按「所有人對無權占有或侵害其所有物者，得請求返還之。
    對於妨害其所有權者，得請求除去之。」，民法第767條定
    有明文。又國有財產撥給各地國家機關使用，名義上雖仍屬
    國有，實際上即為使用機關行使所有人之權利，故本院對於
    是類財產，向准由管領機關起訴代國家主張所有權人之權利
    （最高法院51年上字第2680號判例參照）。上訴人雖抗辯其
    以積蓄向原屋主購買系爭房屋，被上訴人明知所管理之系爭
    土地上有房屋買賣交易或占用情事，未出面禁止或公告禁止
    ，顯係容認占有使用等語。惟按「當事人主張有利於己之事
    實者，就其事實有舉證之責任。」，民事訴訟法第277條前
    段定有明文。是以無權占有為原因，請求返還所有物之訴，
    上訴人對被上訴人就其物有所有權存在之事實無爭執，而僅
    以非無權占有為抗辯者，被上訴人於上訴人無權占有之事實
    ，無舉證責任，應由上訴人就其取得占有係有正當權源之事
    實證明之。經查，系爭土地係屬國有，被上訴人為管理機關
    ，且如附圖A所示土地上系爭房屋及其他地上物，上訴人有
    權處分，為兩造所不爭執。上訴人雖提出上訴人丙○○與第
    三人黃進添簽訂之賣繼契約資為有權占有之證明 (見本院卷
    第30頁)，惟依該契約書之記載：「一、賣主 (以下簡稱甲
    方)在杭州南路2段31號之3(公地)…」，顯然上訴人買受系
    爭房屋時，其所坐落之基地即為公有土地，此外，上訴人未
    能證明其前手有使用系爭土地之合法權源，自不得以系爭房
    屋係其向他人買受，即謂其有使用系爭土地之合法權源，亦
    不得以系爭土地遭占用時，被上訴人未即時出面禁止或公告
    禁止，遽認被上訴人係容認他人占有使用系爭土地，上訴人
    此部分之抗辯，自不足採。則被上訴人本於民法第767條之
    規定，請求上訴人拆除如附圖A所示之房屋及其他地上物，
    並將占用之土地返還被上訴人，即屬正當，應予准許。
  (二)次按「無法律上之原因而受有利益，致他人受有損害者，應
    返還其利益」，民法第179條定有明文。又「依不當得利之
    法則請求返還不當得利，以無法律上之原因而受有利益，致
    他人受有損害為要件，故其得請求返還之範圍，應以對方所
    受之利益為度，非以請求人所受損害若干為準，無權占有他
    人土地，可能獲得相當於租金之利益為社會通常之觀念。」
    （最高法院61年台上字第1695判例參照）。上訴人無權占有
    系爭土地如附圖A所示部分，已詳如前述，被上訴人依不當
    得利之法律關係，請求上訴人返還所受不當得利，洵屬有據
    。再按城市地方房屋之租金，以不超過土地及其建築物申報
    價額年息10%為限，土地法第97條第1項定有明文。又按關於
    相當於租金之利益之計算標準，應參酌土地法第105條、第
    97條第1項之規定，予以計算較為客觀公允（最高法院81年
    度台上字第339號判例意旨參照）。查系爭房屋位處台北市
    大安區○○○路○段道路上，前側即為自由廣場（中正紀念
    堂），鄰近愛國東路、信義路、羅斯福路2段，均有多線公
    車經過，並有各式商店，交通便捷性、商業機能均屬完善（
    見原審卷第51頁），又系爭土地屬國有，為公有土地，依平
    均地權條例施行細則第21條規定，以公告地價為申報地價，
    經查系爭土地91、92年度公告地價每平方公尺為74,087元，
    93、94、95年度公告地價均每平方公尺為74,863元，96年度
    公告地價每平方公尺為78,268元，有臺北市大安區地政事務
    所上開各年度地價證明書一紙在卷可稽（見原審卷第23頁、
    第24頁），本院審酌上情，認被上訴人主張相當於租金之不
    當得利數額以該地申報總價額5％計算尚屬允當，應予准許
    。又被上訴人於95年11月30日即具狀向原審聲請調解，於96
    年9月17日調解不成立，被上訴人於96年9月26日收受原審所
    核發之調解不成立證明書，並於10日內起訴，依民事訴訟法
    第419條第3項之規定，視為聲請調解時，已經起訴，此有民
    事聲請調解狀、調解不成立證明書在卷可考 (見原審卷第20
    頁、第22頁)，上訴人抗辯被上訴人請求不當得利，應自96
    年2月6日往前推5年云云，尚無可採。從而，上訴人無權占
    有系爭土地面積為23平方公尺，被上訴人依上揭系爭土地各
    年度之公告地價5％計算，請求上訴人給付自91年2月1日起
    至96年1月31日止，計5年相當於租金之不當得利429,078 元
    ，及起訴狀繕本送達之翌日即97年2月21日起至清償日止，
    按年息5%計算之利息，並自96年2月1日起至返還系爭土地之
    日止，按月給付7,500元，為有理由，應予准許（不當得利
    數額計算式詳如附表）。
五、綜上所述，被上訴人主張：上訴人無權占有系爭土地如附圖
    A所示部分，為可採。上訴人抗辯：渠等有正當權源占有使
    用如附圖A所示部分之土地，為不可採。從而，被上訴人本
    於民法第767條之規定及不當得利之法律關係，請求上訴人
    拆屋還地，並給付429,078元及自97年2月21日起至返還系爭
    土地之日止，按年息5%計算之利息，暨自96年2月1日起至返
    還系爭土地之日止，按月給付7,500元，為有理由，應予准
    許。是則原審為上訴人敗訴之判決，核無違誤。上訴意旨指
    摘原判決不當，求予廢棄改判，為無理由，應予駁回。惟上
    訴人陳明願供擔保聲請宣告免為假執行，核無不合，爰酌定
    相當擔保金額准許之。
六、據上論結，本件上訴為無理由，依民事訴訟法第449條第1項
    、第78條、第85條第1項前段，判決如主文。
中    華    民    國    98    年    2     月    17    日
                    民事第十三庭
                        審判長法  官  黃騰耀
                              法  官  周舒雁
                              法  官  陳姿岑
正本係照原本作成。
如不服本判決，應於收受送達後20日內向本院提出上訴書狀，其
未表明上訴理由者，應於提出上訴後20日內向本院補提理由書狀
（均須按他造當事人之人數附繕本）上訴時應提出委任律師或具
有律師資格之人之委任狀；委任有律師資格者，另應附具律師資
格證書及釋明委任人與受任人有民事訴訟法第466條之1第1項但
書或第2項（詳附註）所定關係之釋明文書影本。
中    華    民    國    98    年    2     月    18    日
                              書記官  黃慶霽
附註：
民事訴訟法第466條之1（第1項、第2項）：
對於第二審判決上訴，上訴人應委任律師為訴訟代理人。但上訴
人或其他法定代理人具有律師資格者，不在此限。
上訴人之配偶、三親等內之血親、二親等內之姻親，或上訴人為
法人、中央或地方機關時，其所屬專任人員具有律師資格並經法
院認為適當者，亦得為第三審訴訟代理人。

司法院資訊處製作；財團法人民間司法改革基金會備份。
